【裁判字號】    97,上更(一),108
【裁判日期】    970730
【裁判案由】    殺人未遂
【裁判全文】
臺灣高等法院臺中分院刑事判決     97年度上更(一)字第108號
上  訴  人
即  被  告  己○○
                    （現另案於臺灣臺中監獄執行中）
指定辯護人  本院公設辯護人  甲○○
上列上訴人因殺人未遂案件，不服臺灣苗栗地方法院96年度訴字
第69號中華民國 96年3月27日第一審判決（起訴案號：臺灣苗栗
地方法院檢察署95年度偵字第5329、6066號），提起上訴，經最
高法院發回更審，本院判決如下：
    主  文
原判決關於己○○殺人未遂及定應執行刑部分撤銷。
己○○被訴殺人未遂部分無罪。
    理  由
一、公訴意旨略以：被告己○○於民國95年10月13日凌晨零時30
    分許，攜帶約於88年、89年底某日，在南投縣名間鄉境內濁
    水溪某堤防旁，受吳天裕所託（經警調查業已死亡）為其保
    管，而持有之具有殺傷力之制式轉輪手槍（槍枝管制編號：
    0000000000號，下稱A槍）、制式90手槍（槍枝管制編號：0
    000000000號，下稱B槍）、可發射子彈具有殺傷力之改造手
    槍（槍枝管制編號為0000000000號，下稱C槍）各1枝及具有
    殺傷力之子彈15顆（被告己○○所犯違反槍砲彈藥刀械管制
    條例罪行，業經最高法院駁回上訴而確定），獨自前往苗栗
    縣卓蘭鎮苗豐里河堤旁時，因庚○○、戊○○等人駕駛汽車
    經過時，濺起之沙土噴到己○○，雙方因而互瞄不順眼，詎
    被告己○○竟基於殺人之不確定犯意，明知在當時燈光昏暗
    之情況下，持槍對庚○○、戊○○等 2人所駕駛之車牌號碼
    7059—HV號汽車開槍射擊，易造成人命傷亡，竟仍持 A槍向
    庚○○、戊○○2人所在之該車射擊2發子彈，其中 1顆先打
    中並貫穿庚○○之左手臂後，再擊中戊○○之左大腿，造成
    庚○○、戊○○ 2人均受有屬槍傷之穿刺切割傷，經送醫急
    救後，其2人始倖免於難。因認被告己○○涉犯刑法第271條
    第2項、第1項之殺人未遂罪嫌。
二、按犯罪事實應依證據認定之，無證據不得認定犯罪事實；被
    告或共犯之自白，不得作為有罪判決之唯一證據，仍應調查
    其他必要之證據，以察其是否與事實相符；又不能證明被告
    犯罪者，應諭知無罪之判決；刑事訴訟法第154條第2項、第
    156條第2項、第301條第1項分別定有明文。又認定不利於被
    告之事實，須依積極證據，苟積極證據不足為不利於被告事
    實之認定時，即應為有利於被告之認定，更不必有何有利之
    證據；認定犯罪事實所憑之證據，雖不以直接證據為限，間
    接證據亦包括在內，然而無論直接或間接證據，其為訴訟上
    之證明，須於通常一般之人均不致有所懷疑，而得確信為真
    實之程度者，始得據為有罪之認定，若其關於被告是否犯罪
    之證明未能達此程度，而有合理性懷疑之存在，致使無從形
    成有罪之確信，根據「罪證有疑，利於被告」之證據法則，
    即不得遽為不利於被告之認定。再事實之認定，應憑證據，
    如未能發現相當證據，或證據不足以證明，自不能以推測或
    擬制之方法，以為裁判之基礎。又被告之自白為證據之一種
    ，須非出於強暴、脅迫、利誘、詐欺或其他不正之方法，且
    與事實相符者，方得採為證據，故被告雖經自白，仍應調查
    其他必要之證據，以察其與事實是否相符，苟無法證明其與
    事實相符，根本即失其證據之證明力，不得採為判斷事實之
    根據。另刑事訴訟法第161條第1項規定：檢察官就被告犯罪
    事實，應負舉證責任，並指出證明之方法。因此，檢察官對
    於起訴之犯罪事實，應負提出證據及說服之實質舉證責任。
    倘其所提出之證據，不足為被告有罪之積極證明，或其指出
    證明之方法，無從說服法院以形成被告有罪之心證，基於無
    罪推定之原則，自應為被告無罪判決之諭知（最高法院分別
    著有 30年上字第816號、76年臺上字第4986號、40年臺上字
    第86號、46年臺上字第809號、92臺上字128號判例可資參照
    ）。
三、公訴人認被告己○○涉有殺人未遂罪嫌，無非係以被告己○○之自白及證人即同案被告葉乃維、證人即另案被告丙○○
    與證人即被害人庚○○、戊○○等人之證詞，及被害人庚○○之中國醫藥學院急診病例、被害人戊○○之中國醫藥學院
    急診病例、內政部警政署刑事警察局95年11月15日刑鑑字第
    0950161054號鑑定書、苗栗縣卓蘭鎮苗豐里河堤旁及車牌號
    碼7059—HV號汽車相片25張等為其論據。訊據被告己○○於
    本院審理中堅決否認其有殺人未遂之犯行，辯稱：伊只持有
    B槍和C槍而已，並未持有A槍，95年10月13 日伊亦未前往苗
    栗縣卓蘭鎮苗豐里河堤旁開槍。是綽號「小李」的乙○○找
    伊說要頂替的事，伊就跟乙○○去找丙○○談頂替之事，丙○○答應要給伊 200萬，他說本來是叫葉乃維頂替，結果被
    警察識破，所以才來找伊。在苗栗看守所的時候，丙○○有
    去看伊，但到地院的時候，他就沒有來看伊，也沒有給伊錢
    或匯錢給伊家人，伊才說出實情等語。
四、經查：
  (一)按被告以外之人（包括證人、鑑定人、告訴人、被害人及共
    同被告等）於審判外之陳述雖不符刑事訴訟法第159條之1至
    之4等4條之規定，而經當事人於審判程序同意作為證據，法
    院審酌該言詞陳述或書面陳述作成時之情況，認為適當者，
    亦得為證據；當事人、代理人或辯護人於法院調查證據時，
    知有刑事訴訟法第159條第1項不得為證據之情形，而未於言
    詞辯論終結前聲明異議者，視為有前項之同意，同法第 159
    條之 5定有明文。立法意旨在於傳聞證據未經當事人之反對
    詰問予以核實，原則上先予排除。惟若當事人已放棄反對詰
    問權，於審判程序中表明同意該等傳聞證據可作為證據；或
    於言詞辯論終結前未聲明異議，基於尊重當事人對傳聞證據
    之處分權，及證據資料愈豐富，愈有助於真實發見之理念，
    且強化言詞辯論主義，使訴訟程序得以順暢進行，上開傳聞
    證據亦均具有證據能力。本件被告以外之人於警詢、偵查中
    所為之陳述，其性質雖屬傳聞證據，惟檢察官、被告、辯護
    人等對於該等證人之證據能力，均未於本院言詞辯論終結前
    表示異議，本院審酌該等陳述作成時之客觀狀況，並無人情
    施壓或干擾，亦未有事證顯示有不當取供之情形，認為以之
    作為本案之證據亦屬適當，依上開規定，該等證人於審判外
    之陳述應具有證據能力，合先敘明。
  (二)被告己○○雖於本案95年12月11日警詢、95年12月11日、96
    年1月9日、96年1月18日檢察官偵查時、96年2月15日原審準
    備程序、96年3月13日原審審理時自白： 6、7年前，吳天裕
    （已死亡）在南投縣名間鄉濁水溪堤防邊，將 1枝制式轉輪
    手槍（即A槍）、1枝制式90手槍（即B槍）、1枝改造貝瑞塔
    手槍（即C槍）及15顆子彈交給伊保管。 95年10月13日凌晨
    ，伊攜帶上開槍、彈，在苗栗縣卓蘭鎮苗豐里大安溪圓屯河
    堤旁看人釣魚，要去那邊把這些槍、彈丟掉，找不到地方丟
    ，結果遇到被害人很多車開過來，濺起來的沙土噴到伊，伊
    就持A槍對他們的輪胎開槍。之後伊將A槍及70萬元交給丙○○，請他幫忙找人頂替伊該槍擊案云云。惟被告己○○自96
    年9月29日檢察官偵訊時起，已改供明前述A槍所涉之苗栗縣
    卓蘭鎮槍擊案，實非其所為，而係丙○○找其頂替等情。是
    本案被告己○○先前雖經自白，但被告嗣後翻異前詞，則本
    案自應調查其他必要之證據，以察其先前之自白是否與事實
    相符。
  (三)證人即被害人庚○○、戊○○二人於上開時地遭受槍擊，庚○○受有左手臂受有穿刺切割傷之槍傷、戊○○受有左大腿
    受有穿刺切割傷之事實，固據證人即被害人庚○○、戊○○
    分別於警詢及偵查中證述甚詳（見95年度偵字第5329號偵查
    卷第16至18、19至24、25至27、28至33、101至103頁），復
    有被害人庚○○、戊○○之中國醫藥學院急診病例影本附卷
    可稽（見95年度偵字第5329號偵查卷第53至56、57至63頁）
    。惟證人即被害人庚○○、戊○○二人於警詢及偵查時均稱
    ：當時只聽到槍聲，沒看到誰開槍，對方是從左邊堤防那邊
    打過來的等語。是證人即被害人庚○○、戊○○二人並未目
    睹何人對其等開槍，自難逕認係被告己○○所為。
  (四)證人即另案被告丙○○於警詢時雖供稱：己○○在臺中縣大
    雅鄉清泉崗附近，拿一包東西給伊，並拜託伊載葉乃維去卓
    蘭分駐所投案等情（見95年度偵字第6066號偵查卷第25至27
    頁）。另於95年11月9日下午3時22分偵查中亦證稱：伊在95
    年10月23日當天開車載葉乃維到卓蘭分駐所投案，是己○○
    叫他頂替的，70萬元也是己○○交給伊的，伊再交給葉乃維
    等語（見95年度偵字第5329號偵查卷第88至89頁）。惟證人
    丙○○於本院本審審理時改證述：丁○○說他們砂石廠發生
    槍擊案，警察施壓說沒有交人出來，要把砂石廠封起來不讓
    他們進出，所以拜託伊要找人出來承擔，並說他們「董仔」
    於事成之後會包個二、三十萬元的紅包給伊。伊第一個找葉
    乃維，結果擔不過，伊跟「永福」講，說要再找一個人出來
    承擔，結果「永福」就找己○○到東勢魚池見面，伊說丁○○那邊的「董仔」願意出 200萬，當時是跟「永福」、乙○○等4、5個人談論案情及看現場，丁○○那邊有人來看一下
    就走了，伊當時有交5萬元或6萬元給己○○。那時和己○○
    講好，說等拿到錢過一段比較舒服的日子之後再投案。後來
    伊被抓到就直接說是己○○叫伊找葉乃維頂替，事實上伊在
    警訊中說 A槍是被告己○○交給伊的及說被告委託伊去找葉
    乃維頂替等節都不是實情等語。
  (五)證人即同案被告葉乃維於警訊及偵查中證稱：是丙○○叫伊
    頂罪，講好頂罪的代價是 300萬元。丙○○開車載伊到卓蘭
    分駐所，交給伊一把左輪手槍、4發制式子彈，並交給伊 50
    萬元，要伊出面頂罪，並說如果伊被關，開庭時他會把剩下
    的錢拿來法院，伊不認識己○○等情（見95年度偵字第5329
    號偵查卷第10至12、13至15、71、95至97頁）。其於本院上
    訴審審理中證稱：僅知丙○○要伊頂替，丙○○叫伊說伊拿
    槍對飆車族開槍，沒有說要頂替誰，也不知道是要為丙○○
    頂替或是幫何人找其去頂替，伊未見過己○○等情（見本院
    上訴審卷第196頁反面至199頁）。證人黃俊卿於偵查中證稱
    ：葉乃維當初與丙○○等6、7個人在談，談好後他們就走了
    。後來丙○○開車載伊及葉乃維一起先回葉乃維家拿衣服，
    再載伊等一起到卓蘭分駐所。葉乃維出面頂替可拿到250 萬
    到 300萬，是葉乃維跟伊說的。槍與子彈是在車上時，丙○○用牛皮紙袋裝著交給葉乃維。葉乃維從他家出來上丙○○
    的車子之後，丙○○就把槍拿給葉乃維說這是左輪手槍，教
    他如何使用，跟他說現在不能按下去等語（見95年度偵字第
    5329號偵查卷第142至143頁）。觀之交付槍彈及50萬元代價
    予葉乃維要其頂替者，係另案被告丙○○，教導葉乃維槍枝
    使用方法及頂替之說詞與陪同至分駐所投案之人，亦係另案
    被告丙○○，依此，系爭槍擊案是否與被告己○○有關，尚
    且有疑。
  (六)證人何謝聖義於原審審理中證稱：己○○於95年10月間住在
    伊家一個月左右，當時伊生病（洗腎）。己○○沒有跟伊說
    過他有犯案，也沒有攜帶槍枝、子彈，他沒有這些東西。95
    年10月下旬伊住院，在醫院己○○有跟伊提到「小李」的人
    要報己○○賺一筆錢，賺什麼錢伊不是很清楚，好像是有別
    人的案件要他做什麼事情，替人家辦事，伊在伊家有看過「
    小李」。己○○只有跟伊說他要幫別人擔罪而已，他說要去
    賺錢等語（見原審卷第191頁反面至193頁）。而證人乙○○
    於本院本審審理時到庭證稱：伊綽號叫「小李」，己○○是
    伊朋友，他有事情就會請伊載他，95年10月間，伊一個朋友
    叫「永福」，問伊要不要去賺幫人頂罪的錢，代價是200 萬
    ，當時伊說考慮看看，後來伊把這事情跟己○○講，己○○
    說他要去賺這條錢，所以伊就跟己○○一起去跟「永福」談
    ，「永福」說要去找丙○○瞭解，因是丙○○把這事情透露
    出來要「永福」去做的。伊就開車載己○○、「永福」去東
    勢找丙○○，見面之後丙○○跟己○○兩人私下到外面說話
    ，他們說話的內容伊沒有聽到，但就是頂罪這件事，因去找
    丙○○的路上都是在談頂罪這件事，講完後丙○○就帶己○○、「永福」去看現場，是到伊不知名的溪邊，回來後伊有
    聽到己○○表示願意擔，並看到丙○○當面拿 5萬元給己○○，伊載己○○離開後，在車上己○○說他要賺這條錢，事
    後己○○叫伊載他去市區跟丙○○碰面大概3、4次。謝聖義
    如住松柏嶺那邊，伊應該有去過，因當時己○○住在那裡等
    語（見本院本審卷第75至85頁）。又證人何瑞溢於原審審理
    中證稱：伊去臺中的時候，在大雅地區遇到一個己○○叫他
    「董仔」（被告己○○供稱即丙○○，見本院本審卷第 100
    頁）的人，他們坐同一台車，伊另外開一台車跟在後面，之
    後伊載己○○回名間。伊沒有聽到「董仔」的對話內容，但
    己○○跟伊說「董仔」要他擔一條罪，代價是 230萬元，「
    董仔」之前就已經有請一個少年擔罪，但是事情爆發，沒有
    擔成等語（見原審卷第193頁至196頁）。
  (七)上開證人謝聖義、乙○○、何瑞益之證詞，關於被告己○○
    係為人頂罪之供詞完全一致，堪認證人丙○○於本院本審審
    理時證稱：伊第一個找葉乃維，結果擔不過，「永福」就找
    己○○來東勢魚池談論案情及看現場，伊當時有交5萬元或6
    萬元給己○○。那時和己○○講好，說等拿到錢過一段比較
    舒服的日子之後再投案等語，洵屬真實。再查丙○○因找葉
    乃維持槍彈出面頂替，本身亦受牽連，遭另案起訴及判決，
    倘此係其受被告己○○之託，衡情對被告己○○心有不平，
    然被告己○○因本案羈押於臺灣苗栗看守所時，丙○○曾前
    往與之接見，依雙方之接見談話錄音譯文顯示，丙○○對被
    告己○○非但毫無怨言，反對其在所內日常生活用度，表示
    高度關切，且資助頗力，甚至承諾只要被告己○○一經獲准
    具保，不論金額50（萬）、100（萬）、200（萬），定要幫
    其辦妥，更在聽聞被告己○○陳稱葉乃維在所內沒錢花用時
    ，又表示葉乃維入所時，有交葉乃維10萬元，並稱稍後會再
    寄3、5千元予葉乃維，且其二人亦就偵查時雙方供詞不一為
    討論，丙○○亦提及「永福」之人等語（見本院上訴審卷第
    233頁至第238頁），顯現丙○○於本案顯非單純受託為被告
    己○○找人頂罪之居間角色而已，因此被告己○○辯稱；95
    年10月13日伊未前往苗栗縣卓蘭鎮苗豐里河堤旁開槍，是綽
    號「小李」的乙○○找伊說要頂替的事，伊就跟乙○○去找
    丙○○談頂替之事等情，堪予採信。
  (八)雖證人丁○○於本院本審審理時證述：95年10月間砂石廠發
    生槍擊案後，伊是第一個去報案的人，就是向東勢、卓蘭那
    邊打一一０報案，說南勢大橋這邊有人開槍，第一次報案伊
    有講自己名字。槍擊案發生後2、3天伊也有到大湖分局作筆
    錄，因伊是地主，警察問伊砂石問題，也有問到是誰開槍，
    警察要伊交人出來，但伊沒有辦法處理，伊並沒有找丙○○
    安排人出來頂替等語（見本院本審卷第155至166頁），與證
    人丙○○上開於本院本審審理時之證詞不符，然查丁○○於
    95年10月13日槍擊案當天，並未打一一０報案表示苗栗縣卓
    蘭鎮南勢大橋有人開槍乙事，有苗栗縣警察局大湖分局及臺
    中縣警察局東勢分局函各1份在卷可稽（見本院本審卷第180
    至182頁）。復查丁○○於 95年10月20日係因涉嫌違反區域
    計畫法而至苗栗縣警察局大湖分局作調查筆錄，筆錄中並未
    提及槍擊案或是誰開槍之事，亦有該局檢送調查筆錄 1份附
    卷足憑（見本院本審卷第209至210頁）。另被告己○○於本
    院本審審理時亦供稱：丙○○告訴伊是丁○○要他找人頂替
    的等語（見本院本審卷第 166頁）。足見證人丁○○身為本
    案利害關係人，上開證詞顯有卸責之嫌，要難採為不利於被
    告己○○之認定，併此敘明。
五、綜上所述，本件並無積極證據足資證明被告己○○確有殺人
    未遂犯行，被告己○○辯稱：先前自白是為人頂替等語，尚
    堪採信。本件既不能證明被告己○○犯殺人未遂罪行，自應
    為該部分無罪之諭知。被告己○○上訴否認殺人未遂犯行，
    為有理由，原審對被告己○○殺人未遂部分予以論罪科刑，
    尚有未合，自應由本院將原判決關於被告己○○殺人未遂及
    定應執行刑部分撤銷，改諭知被告己○○殺人未遂部分無罪
    之判決，以免冤抑。
據上論結，應依刑事訴訟法第369條第1項前段、第364條、第301
條第1項，判決如主文。
中    華    民    國    97    年    7     月    30    日
            刑事第八庭  審判長法  官  羅  得  村
                              法  官  劉  榮  服
                              法  官  張  靜  琪
上列正本證明與原本無異。
檢察官得上訴。
如不服本判決應於收受送達後十日內向本院提出上訴書狀，其未
敘述上訴之理由者並得於提起上訴後十日內向本院補提理由書（
須附繕本）。
                              書記官  陳  俞  豪
中    華    民    國    97    年    7     月    30    日


司法院資訊處製作；財團法人民間司法改革基金會備份。
